---
title: "Report SAD"
author: "Genito Leone"
date: "2023-01-09"
output:
  pdf_document: default
  html_document: default
editor_options: 
  markdown: 
    wrap: 72
---

```{r setup, include=FALSE}
knitr::opts_chunk$set(echo = TRUE)
```

# Dati sull'efficienza del carburante dal 1999 al 2008 per 38 modelli di auto popolari

## Descrizione

Il dataset "mpg" (Miles per Gallon) fornito con il pacchetto
**`ggplot2`** in R contiene informazioni sull'efficienza del carburante
di diverse automobili. Il dataset include le seguenti variabili:

-   **`manufacturer`**: il produttore dell'automobile.

-   **`model`**: il modello dell'automobile.

-   **`displ`**: il volume dei cilindri dell'automobile, in litri.

-   **`year`**: l'anno di produzione dell'automobile.

-   **`cyl`**: il numero di cilindri dell'automobile.

-   **`trans`**: il tipo di trasmissione dell'automobile.

-   **`drv`**: il tipo di trazione dell'automobile (anteriore,
    posteriore o integrale).

-   **`cty`**: il consumo di carburante in città, in miglia per gallone.

-   **`hwy`**: il consumo di carburante in autostrada, in miglia per
    gallone.

-   **`fl`**: il tipo di carburante utilizzato dall'automobile.

-   **`class`**: la classe di dimensioni dell'automobile.

Il dataset "mpg" è composto da 234 osservazioni, una per ogni automobile
presente nel dataset. Utilizziamo questo dataset per esplorare la
relazione tra l'efficienza del carburante e diverse caratteristiche
delle automobili, come il produttore, il modello, il volume dei cilindri
o il tipo di trasmissione.

# Esplorazione dei dati

## Installazione del pacchetto ggplot2

Il primo passo è installare il pacchetto **`ggplot2`** utilizzando il
comando **`install.packages("ggplot2")`** e quindi caricarlo in R
utilizzando il comando **`library(ggplot2)`**.

## Caricamento delle librerie

```{r include=FALSE}
library(ggplot2)
library(plotly)
library(dplyr)
library(tidyverse)
library(caret)
library(stats)
```

## Import del dataset

Eseguiamo il comando **`data(mpg)`** per caricare il dataset "mpg" in
memoria.

```{r}
data(mpg)
```

## Panoramica del dataset

Utilizziamo il comando **`head(mpg)`** per visualizzare le prime
osservazioni del dataset. Questo ci darà un'idea di come sono
strutturati i dati e delle variabili incluse nel dataset.

```{r}
head(df)
```

Il comando **`head()`** è utile per esplorare i dati e avere una
panoramica delle osservazioni presenti nel dataset. Vogliamo
visualizzare anche le ultime osservazioni del dataset, quindi
utilizziamo il comando **`tail(mpg)`**.

```{r}
tail(mpg)
```

Vogliamo visualizzare un numero specifico di osservazioni, quindi
utilizziamo il comando **`head(mpg, n)`**, dove **`n`** è il numero di
osservazioni che vuoi visualizzare.

```{r}
head(mpg, 10)
```

## Pulizia dei dati

La pulizia dei dati consiste nel processo di verifica e correzione dei
dati contenuti in un dataset al fine di garantirne la qualità e la
validità per un'analisi statistica. La pulizia dei dati può includere
diverse attività, come:

-   Rimozione dei valori mancanti: si verifica la presenza di valori
    mancanti (NA) nel dataset e si sceglie come gestirli, ad esempio
    eliminandoli o sostituendoli con valori sostitutivi.

-   Correzione dei valori errati: si verifica la presenza di valori
    errati o anomali nel dataset e si sceglie come gestirli, ad esempio
    eliminandoli o sostituendoli con valori sostitutivi.

-   Trasformazione delle variabili: si verifica il tipo di dati per ogni
    variabile (ad esempio, numerico, carattere, data) e si effettua
    eventualmente la trasformazione.

-   Creazione di nuove variabili: si creano nuove variabili derivate
    dalle variabili esistenti, ad esempio calcolando il rapporto tra due
    variabili o creando una variabile binaria a partire da una variabile
    categoriale.

### Verifica della presenza di valori mancanti

Verificare la presenza di NA nel dataset, dunque procediamo con il
comando **`sum(is.na(mpg))`** per contare il numero di valori mancanti.

```{r}
sum(is.na(mpg))
```

Non sono presenti valori nulli nel data frame. In caso contrario avremmo
potuto scegliere di sostituirli con la media o la moda, nel caso fossero
stati valori numerici.

Agli altri step non è dedicato nessun paragrafo in quanto non serve
affrontarli. Non ci sono valori errati, come sarà possibile vedere nel
summary mostrato successivamente nel report. Non c'è bisogno di
effettuare nessuna trasformazione di tipo in quanto ognuno è coerente.
Non vediamo il bisogno di creare nuove variabili.

## Descrizione del dataset

Utilizziamo il comando **`str(mpg)`** per visualizzare una descrizione
delle variabili del dataset. Questo ci mostrerà il tipo di dati di ogni
variabile (ad esempio, numerico o carattere) e il numero di osservazioni
presenti per ogni variabile.

```{r}
str(mpg)
```

Il comando **`str()`** è utile per ottenere informazioni sulla struttura
del dataset e sulla tipologia di dati contenuti in ogni variabile. Ad
esempio, dalla descrizione delle variabili del dataset "mpg" mostrata
sopra, possiamo vedere che la variabile **`manufacturer`** è di tipo
carattere (**`chr`**), ovvero una stringa di testo, mentre la variabile
**`year`** è di tipo intero (**`int`**), ovvero un numero intero.

In R, il tipo numerico (**`numeric`**), come la variabile **`displ`**,
rappresenta i numeri con la virgola mobile, ovvero i numeri con
decimale. Ad esempio, 3.141592 è un numero numerico.

Il tipo intero (**`integer`**) rappresenta invece i numeri interi, lo
sono ad esempio **`year`** **`cyl`** ,ovvero i numeri senza decimale. Ad
esempio, 3 è un numero intero.

## Panoramica delle variabili

Utilizzando il comando **`summary(mpg)`** otteniamo una panoramica delle
statistiche descrittive per ogni variabile del dataset.

```{r}
summary(mpg)
```

La funzione **`summary()`** calcola automaticamente alcune statistiche
di base per ogni variabile, come ad esempio il valore minimo, il valore
massimo, la media, la mediana e la deviazione standard. Se la variabile
è di tipo numerico, verranno calcolate anche il quartile e il range
interquartile. Se la variabile è di tipo carattere o factor, verrà
conteggiato il numero di osservazioni per ogni livello o valore univoco
della variabile. La funzione **`summary()`** è utile per ottenere una
panoramica delle caratteristiche dei dati contenuti in un dataset. Ad
esempio, dall'output della funzione **`summary()`** per il dataset "mpg"
possiamo vedere il numero di osservazioni per ogni variabile (ad
esempio, "Length:234" indica che ci sono 234 osservazioni per ogni
variabile), il tipo di dati contenuti in ogni variabile (ad esempio,
"Class :character" indica che la variabile è di tipo carattere) e alcune
statistiche di base per ogni variabile (ad esempio, "Min. :1.600" indica
il valore minimo della variabile, "1st Qu.:2.400" indica il primo
quartile, "Median :3.300" indica la mediana e così via).

## Tabelle di frequenza

Utilizziamo il comando **`table(mpg$variabile)`** per ottenere il
conteggio delle osservazioni per ogni categoria di una variabile. Ad
esempio, **`table(mpg$cyl)`** ti fornirà il conteggio delle osservazioni
per il numero di cilindri per ogni automobile.

La funzione **`table()`** è utile anche per ottenere una panoramica
delle caratteristiche di una variabile e per individuare eventuali
problemi o incongruenze nei dati. Ad esempio, se una variabile contiene
molti valori mancanti o valori anomali, questi verranno segnalati nella
tabella di frequenze.

### Manufacturer

La variabile manufacturer del dataset mpg rappresenta il produttore del
veicolo. Si tratta di una variabile categorica nominale, in quanto i
valori possibili sono limitati e non possono essere ordinati in base
alla loro posizione nella scala di valori. I valori possibili per la
variabile manufacturer sono 15 categorie diverse, ad esempio "audi",
"chevrolet", "dodge" e così via.

```{r}
df <- data.frame(Freq = c(table(mpg$manufacturer)), Perc_freq = c(table(mpg$manufacturer)/length(mpg$manufacturer)*100))
df

```

La variabile "Manufacturer" è di tipo carattere o factor e contiene
diversi nomi di produttori (ad esempio, "Ford", "Toyota", "Nissan"), la
tabella di frequenze mostrerà il numero di osservazioni per ogni
produttore.

### Model

La variabile model del dataset mpg rappresenta il modello del veicolo.
Si tratta di una variabile categoriale, in quanto i valori possibili
sono discreti e limitati.

```{r}
df <- data.frame(Freq = c(table(mpg$model)), Perc_freq = c(table(mpg$model)/length(mpg$model)*100))
df

```

Toyota tacome 4wd è il modello di veicolo più frequente in questo
dataset mentre il modello 4runner 4wd è il meno diffuso.

Del modello caravan 2wd ne sono presenti 11 veicoli dunque il 5% mentre
il modello a4 costituisce il 3% del set di dati.

### Displ

La variabile displ del dataset mpg rappresenta la cilindrata del motore
del veicolo, ovvero il volume delle camere di combustione, misurato in
pollici cubici (in). Si tratta di una variabile quantitativa continua.

```{r}
df <- data.frame(Freq =
c(table(mpg$displ)), Perc_freq = c(table(mpg$displ)/length(mpg$displ)*100))
df

```

Tutti i valori presenti nella tabella in alto rappresentano la
cilindrata del motore dei veicoli. 7 è il valore della cilindrata più
alto e ne è caratterizzato solo un veicolo ovvero solo 0.5%. La
cilindrata più bassa è 1.6 e 5 veicoli ne sono dotati ovvero il 2%
dell'intero set di dati.

### Year

Year indica l'anno di produzione dell'automobile. La variabile year del
dataset mpg rappresenta l'anno di produzione del veicolo. Si tratta di
una variabile quantitativa discreta, in quanto i valori possibili sono
limitati e non possono assumere valori intermedi.

```{r}
df <- data.frame(Freq =
c(table(mpg$year)), Perc_freq = c(table(mpg$year)/length(mpg$year)*100))
df

```

Dalla tabella di frequenza in alto possiamo notare che il 50% dei
veicoli è stato prodotto nel 1999 mentre l'altro 50% nel 2008.

### Cyl

La variabile cyl del dataset mpg rappresenta il numero di cilindri del
motore del veicolo. Si tratta di una variabile quantitativa discreta, in
quanto i valori possibili sono limitati e non possono assumere valori
intermedi.

```{r}
df <- data.frame(Freq =
c(table(mpg$cyl)), Perc_freq = c(table(mpg$cyl)/length(mpg$cyl)*100))
df

```

I valori elencati sono il numero di cilindri del motore dei veicoli,
possiamo notare che il 35% dei veicoli ha un numero di cilindri pari a
4, 70 auto circa il 30% ha un motore a 8 cilindri, 4 veicoli sono dotati
di un motore a 5 cilindri ed infine il 34% delle auto ha un motore a 6
cilindri.

### Trans

La variabile trans del dataset mpg rappresenta il tipo di trasmissione
del veicolo. Si tratta di una variabile categorica ordinale, in quanto i
valori possibili sono limitati e possono essere ordinati in base alla
loro posizione nella scala di valori.

```{r}
df <- data.frame(Freq =
c(table(mpg$trans)), Perc_freq = c(table(mpg$trans)/length(mpg$trans)*100))
df

```

I valori presenti in questa tabella rappresentano il tipo di
trasmissione dei veicoli: 83 veicoli ovvero 36% del dataset hanno il
tipo di trasmissione auto(l4), circa il 25% sono caratterizzati dalla
trasmissione manual(m5), 39 auto invece dalla trasmissione auto(l5).

### Drv

La variabile drv del dataset mpg rappresenta il tipo di trazione del
veicolo. Si tratta di una variabile categorica nominale, in quanto i
valori possibili sono limitati e non possono essere ordinati in base
alla loro posizione nella scala di valori. I valori possibili per la
variabile drv sono "f", "r" e "4", che indicano rispettivamente trazione
anteriore, trazione posteriore e trazione integrale.

```{r}
 df <- data.frame(Freq =
c(table(mpg$drv)), Perc_freq = c(table(mpg$drv)/length(mpg$drv)*100))
df

```

103 auto dunque il 44% possiedono la trazione integrale, il 45% dunque
106 auto hanno la trazione anteriore infine 25 veicoli il 10% sono
caratterizzati dalla trazione posteriore.

### Cty

La variabile cty del dataset mpg rappresenta il numero di miglia per
gallone che un veicolo può percorrere in città. Si tratta di una
variabile quantitativa continua, in quanto i valori possibili sono
numeri reali che possono assumere valori intermedi.

```{r}
df <- data.frame(Freq =
c(table(mpg$cty)), Perc_freq = c(table(mpg$cty)/length(mpg$cty)*100))
df

```

35 è il numero massimo di miglia per gallone che 1 auto del nostro
dataset può percorrere in città, il numero minimo di miglia per gallone
che 5 auto (2%) del nostro set di dati possono fare in città è 9.

### Hwy

La variabile hwy del dataset mpg rappresenta il numero di miglia per
gallone che un veicolo può percorrere su strada. Si tratta di una
variabile quantitativa continua, in quanto i valori possibili sono
numeri reali che possono assumere valori intermedi.

```{r}
df <- data.frame(Freq =
c(table(mpg$hwy)), Perc_freq = c(table(mpg$hwy)/length(mpg$hwy)*100))
df
```

2 auto del dataset dunque l'1% riescono a percorrere 44 miglia per
gallone su strada, il 2% ovvero 12 auto coprono solo 12 miglia per
gallone su strada e cosi via.

### Fl

La variabile fl del dataset mpg rappresenta il tipo di carburante
utilizzato dal veicolo. Si tratta di una variabile categorica nominale,
in quanto i valori possibili sono limitati e non possono essere ordinati
in base alla loro posizione nella scala di valori. I valori possibili
per la variabile fl sono "p", "c", "e", "r" e "d", che indicano
rispettivamente: carburante premium, carburante normale (etanolo 85),
elettricità, carburante regolare e diesel.

```{r}
df <- data.frame(Freq =
c(table(mpg$fl)), Perc_freq = c(table(mpg$fl)/length(mpg$fl)*100)) 
df

```

Dalla tabella di frequenza possiamo notare che 1 auto usa il carburante
normale per viaggiare, il gasolio premium lo usano il 22% circa di
veicoli dunque 52 auto, il carburante regolare è quello più comune
infatti 168 auto ovvero 168 veicoli ne fanno uso infine 8 auto si
riforniscono con l'elettricità e 5 veicoli con il diesel.

### Class

La variabile class del dataset mpg rappresenta la classe di veicolo a
cui appartiene il veicolo. Si tratta di una variabile categorica
nominale, in quanto i valori possibili sono limitati e non possono
essere ordinati in base alla loro posizione nella scala di valori. I
valori possibili per la variabile class sono 19 categorie diverse, ad
esempio "suv", "pickup", "minivan" e così via.

```{r}
df <- data.frame(Freq =
c(table(mpg$class)), Perc_freq = c(table(mpg$class)/length(mpg$class)*100))
df

```

La classe di veicolo più frequente è suv infatti di questa classe sono
presenti 62 auto dunque il 25%, 5 veicoli circa il 2% appartiene alla
classe di veicolo 2seater e così via.

## Visualizzazione dei dati

Visualizzare i dati attraverso grafici serve a diverse finalità:

1.  Facilitare la comprensione dei dati: i grafici possono aiutare a
    rappresentare in modo visivo i dati e a renderli più facili da
    comprendere. Ad esempio, un grafico a barre può mostrare facilmente
    le frequenze di una variabile categoriale, mentre un grafico a linee
    può mostrare l'evoluzione di una variabile nel tempo.

2.  Individuare pattern e tendenze: i grafici possono aiutare a
    individuare pattern e tendenze nei dati, che altrimenti potrebbero
    essere difficili da rilevare dall'analisi dei dati in forma
    tabellare.

3.  Fare confronti e raffronti: i grafici possono consentire di fare
    confronti e raffronti tra diverse categorie o gruppi di dati, ad
    esempio confrontando le frequenze di diverse variabili.

4.  Comunicare i risultati: i grafici possono essere utilizzati per
    comunicare i risultati di un'analisi a un pubblico più ampio, anche
    a persone che non sono esperte di statistica o di analisi dei dati.
    Ad esempio, un grafico può essere incluso in un report o in una
    presentazione, come in questo caso, per illustrare in modo chiaro e
    conciso i risultati di un'analisi.

### Variabile manufacturer

Per visualizzare la variabile "manufacturer" del dataset "mpg" con
ggplot2, utilizziamo un grafico a barre e un grafico a torta. Entrambi
questi grafici sono adatti per visualizzare le frequenze di una
variabile di tipo carattere o factor, come la variabile "manufacturer".

#### Grafico a Barre

Il grafico a barre è un tipo di grafico utilizzato per visualizzare le
frequenze di una variabile di tipo carattere o factor. In particolare,
ogni barra del grafico rappresenta il numero di osservazioni per un
determinato livello o valore univoco della variabile.

```{r message=FALSE, warning=FALSE}
p1 <- ggplot(mpg, aes(x = manufacturer)) +
     geom_bar(color = "black", fill = "white") + theme(axis.text.x = element_text(angle = 90)) + ylab("Manufacturer")

p1 <- p1 + theme(panel.background = element_rect(fill = '#f0e2a8', color = '#9a8262'), 
               panel.grid.major = element_line(color = '#ffffff', linetype = 'longdash'),
               panel.grid.minor = element_line(color = '#fff68f', size = 0.7,linetype = "dotdash")) 

p1
```

Il comando ha prodotto un grafico a barre che visualizza il numero di
osservazioni per ogni produttore di auto presente nella variabile
"manufacturer".

Il grafico a barre è utile per ottenere una panoramica delle
caratteristiche di una variabile e per individuare eventuali tendenze o
pattern nei dati. Ad esempio, se un produttore di auto è presente in
molti più casi rispetto agli altri, questo potrebbe indicare che è più
popolare o diffuso.

#### Grafico a Torta

Il grafico a torta (o grafico a settori) è un tipo di grafico utilizzato
per visualizzare le frequenze di una variabile di tipo carattere o
factor. In particolare, ogni settore della torta rappresenta la
percentuale di osservazioni per un determinato livello o valore univoco
della variabile.

```{r}
Manufacturer <- factor(mpg$manufacturer, levels = names(sort(table(mpg$manufacturer))))
p2 <- ggplot(mpg, aes(x = "", y = manufacturer, fill = Manufacturer)) +
  geom_bar(width = 1, stat = "identity") +
  coord_polar("y") + theme_void()

p2 <- p2 + theme(panel.background = element_rect(fill = '#f0e2a8', color = '#9a8262'), 
               panel.grid.major = element_line(color = '#f0e2a8', linetype = 'longdash'),
               panel.grid.minor = element_line(color = '#fff68f', size = 0.7,linetype = "dotdash")) 

p2

```

Il grafico a torta mostra la distribuzione delle osservazioni per ogni
produttore di auto presente nella variabile 'manufacturer' del dataset
'mpg'.

LE PERCENTUALI SONO SBAGLIATE

l grafico mostra che il produttore 'Toyota' è presente in circa il 20%
delle osservazioni, seguito da 'Dodge' con il 15% e 'Ford' con il 10%.

VEDI SE RIESCI AD INFILARCI LA LEGGE DI PARETO perché il 20% dei marchi
hanno l'80% del mercato

### Variabile model

Anche in questo caso essendo la variabile categoriale procediamo con la
rappresentazione attraverso un grafico a barre, mentre non verrà
mostrato il grafico a torta in quanto è irrilevante, la presenza di così
tante categorie non permetterebbe di distinguere l'una dall'altra.

#### Grafico a barre

```{r}
p3 <- ggplot(mpg, aes(x = model, fill = Manufacturer)) +
  geom_bar(position = "dodge")+ theme(axis.text.x = element_text(angle = 90))+ ylab("Manufacturer")

p3 <- p3 + theme(panel.background = element_rect(fill = '#f0e2a8', color = '#9a8262'), 
               panel.grid.major = element_line(color = '#ffffff', linetype = 'longdash'),
               panel.grid.minor = element_line(color = '#fff68f', size = 0.7,linetype = "dotdash")) 

p3


```

Il grafico a barre della variabile "model" condizionato a "manufacturer"
mostra la distribuzione delle frequenze dei modelli di auto per ogni
produttore. Ad esempio, possiamo vedere quanti modelli di auto di ogni
produttore sono presenti nel dataset "mpg". Il grafico può essere utile
per ottenere una panoramica della presenza di ogni produttore
all'interno del dataset e per comparare le frequenze dei modelli di auto
tra i diversi produttori. Con questo grafico sappiamo ogni modello a
quale casa produttrice appartiene e conosciamo anche quanti di quei
modelli sono presenti nel dataset.

### Variabile displ

La variabile displ rappresenta il volume dei cilindri dell'automobile,
in litri. Per visualizzare i dati della variabile "displ" del dataset
"mpg", utilizziamo un istogramma.

#### Istogramma

Gli istogrammi sono formati da bins, ossia le barre verticali che
dividono l'asse delle ascisse in intervalli di valori. Ogni barra
rappresenta un bin, ovvero un intervallo di valori, e l'altezza della
barra indica il numero di osservazioni che cadono all'interno di
quell'intervallo.

Per scegliere il numero ottimale di bins abbiamo utilizzato la regola di
Sturges, questa ci suggerisce di utilizzare il numero di bins pari a
**`log2(n) + 1`**, dove **`n`** è il numero di osservazioni.

```{r}
n_bins_sturges <- function(x) {
  log2(length(x)) + 1
}
```

L'istogramma è un grafico che mostra la distribuzione delle frequenze di
una variabile numerica. È utile per ottenere una panoramica delle
caratteristiche della variabile, come la forma della distribuzione, il
valore medio ecc.

```{r message=FALSE, warning=FALSE}
p4 <- ggplot(mpg, aes(x = displ)) + geom_histogram(bins = 30, aes(y = ..density..), color = "black", fill = "white") + 
  geom_freqpoly(aes(y = ..density..), color = "red", size = 1) + labs(title = "Distribuzione dei valori di displ") 



p4 <- p4 + theme(panel.background = element_rect(fill = '#f0e2a8', color = '#9a8262'), 
               panel.grid.major = element_line(color = '#f0e2a8', linetype = 'longdash'),
               panel.grid.minor = element_line(color = '#fff68f', size = 0.7,linetype = "dotdash")) 

p4
```

L'istogramma della variabile "displ" mostra la distribuzione dei valori
della variabile. Ad esempio, possiamo vedere qual è la frequenza di ogni
valore di "displ" all'interno del dataset "mpg". Il grafico visualizza i
valori di "displ" come valori in ascissa e le frequenze come valori in
ordinata.

La curva di frequenza mostra la frequenza cumulativa dei valori di
"displ", ossia la somma delle frequenze di una variabile fino a un
determinato valore.

Si può notare che la maggior parte dei valori di "displ" sono compresi
tra 1 e 4, con un picco intorno a 2. Ciò indica che la distribuzione dei
valori è sbilanciata a sinistra, con una maggiore concentrazione di
valori a sinistra della media.

#### Grafico a barre

Vogliamo confrontare i valori della variabile "disp" tra le diverse
categorie della variabile "class". Per farlo utilizziamo un grafico a
barre con i valori di "disp" come valori in ascissa e le categorie di
"class" come valori in ordinata:

```{r}
macchina <- factor(mpg$class, ordered = T)
p5 <- ggplot(mpg, aes(x = macchina, y = displ)) +
  geom_bar(stat = "identity", fill = "white") + ylab("displ") + xlab("Class")


p5 <- p5 + theme(panel.background = element_rect(fill = '#f0e2a8', color = '#9a8262'), 
               panel.grid.major = element_line(color = '#f0e2a8', linetype = 'longdash'),
               panel.grid.minor = element_line(color = '#fff68f', size = 0.7,linetype = "dotdash")) 

p5
```

Dal grafico possiamo osservare sulle ascisse i tipi di veicoli,

#### Grafico a dispersione

Questo grafico mostra la relazione tra due variabili numeriche.
Utilizziamo il grafico a dispersione per visualizzare come i valori di
"displ" sono correlati ai valori di un'altra variabile numerica, come
"cty" (l consumo di carburante in città, in miglia per gallone).

```{r}
p6 <- ggplot(mpg, aes(x = displ, y = cty)) +
  geom_point()

p6 <- p6 + theme(panel.background = element_rect(fill = '#f0e2a8', color = '#9a8262'), 
               panel.grid.major = element_line(color = '#fff68f', linetype = 'longdash'),
               panel.grid.minor = element_line(color = '#fff68f', size = 0.7,linetype = "dotdash")) 

p6
```

Sull'asse delle ascisse ci sono le cilindrate del motore, ossia il
numero di camere di combustione, sull'asse delle ordinate c'è il consumo
di carburante in città, in miglia per gallone

Dal grafico vediamo che all'aumentare del numero di cilindri diminuisce
il consumo di carburante in città.

### Variabile Year

Year indica l'anno di produzione dell'automobile. Innanzitutto
applichiamo la funzione **`summary()`** per ottenere un riassunto delle
statistiche di base per la variabile **`Year`**, come ad esempio la
media, la mediana, il minimo e il massimo.

```{r}
summary(mpg$year)

```

L'auto più vecchia del dataset è del 1999, mentre la più recente è del
2008. Questo ci fa capire che le auto prese in esame sono modelli molto
vecchi rispetto a quelli attuali.

#### Istogramma

Nel chunk successivo applichiamo la funzione **`geom_histogram`**,
l'equivalente di **`hist()`**, per creare un istogramma della variabile
**`Year`**. L'istogramma ci aiuterà a visualizzare la distribuzione dei
valori della variabile e a identificare eventuali outlier.

```{r}
p7 <- ggplot(mpg, aes(x = year)) + geom_histogram(bins = 30, aes(y = ..density..), color = "black", fill = "white")
p7 <- p7 + theme(panel.background = element_rect(fill = '#f0e2a8', color = '#9a8262'), 
               panel.grid.major = element_line(color = '#fff68f', linetype = 'longdash'),
               panel.grid.minor = element_line(color = '#fff68f', size = 0.7,linetype = "dotdash")) 

p7
```

Da questo grafico capiamo che gli anni di produzione sono solo 2, il
1999 e il 2008. Quindi sono presenti due generazioni di veicoli, alcuni
prodotti alla fine del 20esimo secolo e altri all'inizio del 21 secolo,
discostanti da loro di 10 anni.

#### Boxplot

Con la funzione **`boxplot()`** creiamo un grafico a scatola a baffi
della variabile **`Year`**.

```{r}
p8 <- ggplot(mpg, aes(x = year)) + geom_boxplot() + coord_flip()
p8 <- p8 + theme(panel.background = element_rect(fill = '#f0e2a8', color = '#9a8262'), 
               panel.grid.major = element_line(color = '#fff68f', linetype = 'longdash'),
               panel.grid.minor = element_line(color = '#fff68f', size = 0.7,linetype = "dotdash")) 

p8
```

Il boxplot in questo caso appare anomalo, perché non ha i baffi, questo
perché il primo quartile corrisponde al minimo e il terzo quartile
corrisponde al massimo.

### Variabile Cyl

La variabile **`cyl`** del dataset **`mpg`** rappresenta il numero di
cilindri del motore dei veicoli. Si tratta di una variabile categoriale,
in quanto i valori possibili sono discreti e limitati.

#### Barplot

Nel seguente chunk abbiamo creato un grafico a barre per visualizzare la
distribuzione dei valori.

```{r}
p9 <- ggplot(data = mpg, mapping = aes(cyl)) + geom_bar(stat = "count", fill= "white", col = "black") + ggtitle("Variabile cyl") + ylab("Cilindri")

p9 <- p9 + theme(panel.background = element_rect(fill = '#f0e2a8', color = "#9a8262"), panel.grid.major = element_line(color = '#ffffff', linetype="longdash"),panel.grid.minor = element_line(color = '#fff68f', size = 0.7,linetype = "dotdash"))

p9

```

Nel grafico, "cyl" sarà mostrata sull'asse delle ascisse e il numero di
osservazioni per ogni valore sarà mostrato sull'asse delle ordinate.

Il grafico a barre mostra che ci sono molte più macchine con un numero
di cilindri pari a 4 rispetto a vetture con un numero di cilindri pari a
5 o 8.

#### Grafico a torta

Utilizziamo un grafico a torta per mostrare le frequenze di ogni valore
di "cyl" come percentuali dell'intero dataset.

Per avere un grafico a torta corretto, bisogna prima trasformare la
variabile cyl in un fattore e riordina i valori in base alla frequenza,

```{r}
Cilindri <- factor(mpg$cyl, levels = names(sort(table(mpg$cyl))))
```

In questo modo, i valori di "Cilindri" verranno ordinati in base alla
frequenza, dal valore più frequente al meno frequente

```{r}

p10 <- ggplot(mpg, aes(x = "", y = Cilindri, fill = Cilindri)) +
  geom_bar(width = 1,stat = "identity") +
  coord_polar("y") + theme_void()

p10 <- p10 + theme(panel.background = element_rect(fill = '#f0e2a8', color = '#9a8262'), 
               panel.grid.major = element_line(color = '#f0e2a8', linetype = 'longdash'),
               panel.grid.minor = element_line(color = '#fff68f', size = 0.7,linetype = "dotdash")) 

p10

```

Il grafico a torta ci da una conferma di quello che avevamo già visto
nel grafico a barre, la presenza di veicoli a 4 cilindri è superiore
alle altre. In sostanza il dataset è formato quasi interamente da
veicoli a 4 e 6 cilindri.

### Variabile trans

La variabile **`trans`** del dataset **`mpg`** rappresenta il tipo di
trasmissione dei veicoli. Si tratta di una variabile categoriale, in
quanto i valori possibili sono discreti e limitati.

#### Barplot

```{r}
p11 <- ggplot(mpg, mapping = aes(trans)) +
  geom_bar(fill = "white", col = "black") + ylab("Trasmissione")

p11 <- p11 + theme(panel.background = element_rect(fill = '#f0e2a8', color = '#9a8262'), 
               panel.grid.major = element_line(color = '#f0e2a8', linetype = 'longdash'),
               panel.grid.minor = element_line(color = '#fff68f', size = 0.7,linetype = "dotdash")) 

p11

```

Dall'istogramma possiamo notare che ci sono molti veicoli con il tipo di
trasmissione *auto(l4)* e il tipo di trasmissione *manual(m5)* .

#### Boxplot

```{r}
p12 <- ggplot(mpg, aes(x = trans, y = displ)) +
  geom_boxplot()

p12 <- p12 + theme(panel.background = element_rect(fill = '#f0e2a8', color = '#9a8262'), 
               panel.grid.major = element_line(color = '#f0e2a8', linetype = 'longdash'),
               panel.grid.minor = element_line(color = '#fff68f', size = 0.7,linetype = "dotdash")) 

p12
```

Il boxplot è un grafico utile per visualizzare la distribuzione di una
variabile continua stratificata per una variabile discreta, poiché
permette di individuare facilmente le differenze tra le distribuzioni
delle diverse categorie. Ad esempio, in questo caso, il grafico mostra
come la distribuzione dei valori della variabile **`displ`** cambi in
base al tipo di trasmissione del veicolo. Possiamo notare ad esempio che
la mediana dei valori della variabile **`displ`** per il tipo di
trasmissione "automatic" è leggermente più alta rispetto al tipo di
trasmissione "manual". Oppure, che ci sono più outliers per il tipo di
trasmissione "automatic" rispetto al tipo di trasmissione "manual".

### Variabile Drv

La variabile Drv rappresenta il tipo di trazione dell'automobile
(anteriore, posteriore o integrale).

#### Barplot

```{r}
drive <- factor(mpg$drv, levels = c("4", "f", "r"), labels = c("trazione integrale", "trazione anteriore", "trazione posteriore"))
p13 <- ggplot(mapping = aes(drive)) + 
  geom_bar(fill = "white", col = "black") + ylab("Trazione")

p13 <- p13 + theme(panel.background = element_rect(fill = '#f0e2a8', color = '#9a8262'), 
               panel.grid.major = element_line(color = '#f0e2a8', linetype = 'longdash'),
               panel.grid.minor = element_line(color = '#fff68f', size = 0.7,linetype = "dotdash")) 

p13

```

La maggior parte dei veicoli possiede la trazione integrale e la
trazione anteriore, sono pochi i veicoli con la trazione posteriore.

#### Scatterplot

```{r}
p14 <- ggplot(mpg, aes(x = drive, y = displ)) +
  geom_point()

p14 <- p14 + theme(panel.background = element_rect(fill = '#f0e2a8', color = '#9a8262'), 
               panel.grid.major = element_line(color = '#f0e2a8', linetype = 'longdash'),
               panel.grid.minor = element_line(color = '#fff68f', size = 0.7,linetype = "dotdash")) 

p14
```

Dallo scatterplot possiamo osservare che i veicoli con la trazione
integrale, possono avere qualsiasi volume dei cilindri (in litri). I
veicoli con la trazione anteriore invece possiedono la cilindrata del
motore bassa a differenza delle auto con la trazione posteriore che sono
caratterizzate da una cilindrata alta.

Giungiamo alla medesima conclusione osservando il boxplot in basso.

#### Boxplot

```{r}
p15 <- ggplot(mpg, aes(x = drv, y = displ)) +
  geom_boxplot()

p15 <- p15 + theme(panel.background = element_rect(fill = '#f0e2a8', color = '#9a8262'), 
               panel.grid.major = element_line(color = '#f0e2a8', linetype = 'longdash'),
               panel.grid.minor = element_line(color = '#fff68f', size = 0.7,linetype = "dotdash")) 

p15
```

### Variabile Cty

La variabile Cty rappresenta il consumo di carburante in città, in
miglia per gallone.

#### Istogramma e kernel density

```{r}
p16 <- ggplot(data = mpg, mapping = aes(cty,..density..)) + 
  geom_histogram(bins = 30, fill = "white", col = "black")+
  geom_density()

p16 <- p16 + theme(panel.background = element_rect(fill = '#f0e2a8', color = '#9a8262'), 
               panel.grid.major = element_line(color = '#f0e2a8', linetype = 'longdash'),
               panel.grid.minor = element_line(color = '#fff68f', size = 0.7,linetype = "dotdash")) 

p16
```

Dall'istogramma possiamo osservare come si distribuisce la variabile, è
evidente che la maggior parte dei veicoli percorrono tra i 10 e i 20
miglia con un gallone.

#### Scatterplot

```{r}
p17 <- ggplot(data = mpg, mapping = aes(x = cty, y = displ)) +
  geom_point()

p17 <- p17 + theme(panel.background = element_rect(fill = '#f0e2a8', color = '#9a8262'), 
               panel.grid.major = element_line(color = '#f0e2a8', linetype = 'longdash'),
               panel.grid.minor = element_line(color = '#fff68f', size = 0.7,linetype = "dotdash")) 

p17

```

Le variabili displ (volume dei cilindri dell'automobile, in litri) e cty
(consumo di carburante in città, in miglia per gallone) sono correlate
negativamente, infatti all'aumentare delle miglia che il veicolo può
percorrere con un gallone diminuisce la cilindrata del motore dell'auto.

```{r}
p18 <- ggplot(mpg, aes(x = cyl, y = cty)) +
  geom_point()

p18 <- p18 + theme(panel.background = element_rect(fill = '#f0e2a8', color = '#9a8262'), 
               panel.grid.major = element_line(color = '#f0e2a8', linetype = 'longdash'),
               panel.grid.minor = element_line(color = '#fff68f', size = 0.7,linetype = "dotdash")) 

p18
```

Osservando lo scatterplot possiamo affermare che le auto con un numero
di cilindri pari a *4 e 5* riescono a percorrere più miglia con un
gallone in città mentre le auto con *6* e *8* cilindri riescono a
percorrere meno miglia per gallone in zona urbana.

### Variabile Hwy

La variabile hwy del dataset mpg rappresenta il numero di miglia per
gallone che un veicolo può percorrere su strada.

Usando le funzioni di visualizzazione come **`ggplot()`** del pacchetto
**`ggplot2`** è possibile creare grafici che mostrino le relazioni tra
le variabili del dataset o la distribuzione di singole variabili. Ad
esempio, abbiamo creato un istogramma per visualizzare i consumi di
carburante **`hwy`** dei veicoli del dataset.

#### Istogramma

```{r}
p19 <- ggplot(data = mpg, mapping = aes(hwy)) +
  geom_histogram(bins = 30, fill = "white", col = "black") 

p19 <- p19 + theme(panel.background = element_rect(fill = '#f0e2a8', color = '#9a8262'), 
               panel.grid.major = element_line(color = '#f0e2a8', linetype = 'longdash'),
               panel.grid.minor = element_line(color = '#fff68f', size = 0.7,linetype = "dotdash")) 

p19

```

#### Kernel density plot

Il grafico kernel density plot è un grafico che mostra l'approssimazione
della distribuzione dei valori di una variabile continuamente misurata.
È ottenuto tramite l'utilizzo di una tecnica di smoothing nota come
"kernel density estimation", che consiste nell'aggiungere una curva di
densità di kernel sopra ogni osservazione. La curva di densità di kernel
è una funzione continua che rappresenta la distribuzione di probabilità
dei valori di una variabile.

Il grafico kernel density plot è spesso utilizzato per esplorare la
distribuzione di una variabile e per confrontare le distribuzioni di
diverse variabili. Ad esempio, abbiamo utilizzato il grafico kernel
density plot per confrontare la distribuzione dei valori della variabile
**`hwy`**.

```{r}
p20 <- ggplot(data = mpg, mapping = aes(hwy)) +
  geom_density(fill = "white", col = "black")

p20 <- p20 + theme(panel.background = element_rect(fill = '#f0e2a8', color = '#9a8262'), 
               panel.grid.major = element_line(color = '#f0e2a8', linetype = 'longdash'),
               panel.grid.minor = element_line(color = '#fff68f', size = 0.7,linetype = "dotdash")) 

p20

```

La maggior parte dei veicoli presenti in questo dataset percorrono su
strada tra i 20 e i 30 miglia con un gallone.

#### Grafico a dispersione

```{r}
p21 <- ggplot(data = mpg, mapping = aes(x = hwy, y = displ)) +
  geom_point()

p21 <- p21 + theme(panel.background = element_rect(fill = '#f0e2a8', color = '#9a8262'), 
               panel.grid.major = element_line(color = '#f0e2a8', linetype = 'longdash'),
               panel.grid.minor = element_line(color = '#fff68f', size = 0.7,linetype = "dotdash")) 

p21

```

Dallo scatterplot è evidente che la variabile *hwy* (consumo di
carburante in autostrada, in miglia per gallone) è correlata
negativamente con la variabile *displ* (cilindrata del motore,ovvero il
volume delle camere di combustione, misurato in pollici cubici (in)),
possiamo affermare infatti che all'aumentare delle miglia che il veicolo
può percorrere su strada, con un gallone, diminuisce la cilindrata del
motore, dunque più alta è la cilindrata e minori sono le miglia che il
veicolo percorrerà con un gallone su strada.

### Variabile Fl

La variabile fl del dataset mpg rappresenta il tipo di carburante
utilizzato dal veicolo. I valori possibili per la variabile fl sono "p",
"c", "e", "r" e "d", che indicano rispettivamente: carburante premium,
carburante normale (etanolo 85), elettricità, carburante regolare e
diesel.

#### Grafico a barre

```{r}
fuel <- factor(mpg$fl, levels = c("c","d","e","p","r"), labels = c("Normale gasoline", "Diesel", "Elettricity","Premium gasoline", "Regular gasoline")) 

p22 <- ggplot(data = mpg, mapping = aes(x = fuel)) +
  geom_bar(col = "black", fill = "white") + ylab("Fuel")

p22 <- p22 + theme(panel.background = element_rect(fill = '#f0e2a8', color = '#9a8262'), 
               panel.grid.major = element_line(color = '#f0e2a8', linetype = 'longdash'),
               panel.grid.minor = element_line(color = '#fff68f', size = 0.7,linetype = "dotdash")) 

p22

```

Possiamo notare che la maggiore parte delle auto presenti nel set di
riferimento, circa il 72%, usa il gasolio regolare per viaggiare, il 22%
si rifornisce con il carburante premium ed il restante 6% delle auto con
gli altri combustibili: elettricità, diesel o carburante normale.

### Variabile Class

La variabile Class rappresenta la classe di dimensioni dell'automobile.

#### Barplot

```{r}
p23 <- ggplot(data = mpg, mapping = aes(class)) + 
  geom_bar(fill = "white", col = "black") + ylab("Fuel")

p23 <- p23 + theme(panel.background = element_rect(fill = '#f0e2a8', color = '#9a8262'), 
               panel.grid.major = element_line(color = '#f0e2a8', linetype = 'longdash'),
               panel.grid.minor = element_line(color = '#fff68f', size = 0.7,linetype = "dotdash")) 

p23
```

Dall'istogramma possiamo notare che ci sono molti veicoli *suv* nel
nostro dataset, l'altra classe di veicoli molto frequente è *compact* e
*midsize*

# Modello di regressione lineare

Il dataset "mpg" fornito con il pacchetto **`ggplot2`** in R potrebbe
essere adeguato per eseguire un'analisi di regressione lineare multipla,
a seconda della domanda di ricerca o dell'ipotesi che vuoi verificare.
La regressione lineare multipla è un modello statistico che permette di
indagare le relazioni tra più variabili indipendenti (chiamate anche
"predictor") e una variabile dipendente (chiamata anche "risposta").

Per eseguire un'analisi di regressione lineare multipla, è importante
che il dataset contenga almeno una variabile dipendente e due o più
variabili indipendenti. Nel dataset "mpg", le variabili "cty" (consumo
di carburante in città) e "hwy" (consumo di carburante in autostrada)
potrebbero essere utilizzate come variabile dipendente, mentre le altre
variabili del dataset (ad esempio, "manufacturer", "displ", "year",
"cyl", "trans", "drv" e "class") potrebbero essere utilizzate come
variabili indipendenti.

Tieni presente che, per eseguire un'analisi di regressione lineare
multipla, è importante che i dati soddisfino alcune assunzioni
statistiche, come la linearità e la varianza costante. Se queste
assunzioni non sono soddisfatte, potrebbe essere necessario trasformare
o selezionare le variabili o utilizzare un modello di regressione
alternativo.

Dato che lo scopo è quello di prevedere il consumo di carburante in base
alle altre caratteristiche del veicolo (ad esempio, il volume del
motore, il tipo di trasmissione o il tipo di carburante utilizzato),
consideriamo l'utilizzo di un modello di regressione. Esistono diverse
varianti di modelli di regressione, come ad esempio la regressione
lineare semplice o la regressione multipla. In questo caso dato che ci
sono molte variabili che andranno ad influire sulla variabile dipendente
utilizzeremo il modello di regressione lineare multiplo.

Per costruire un modello di regressione lineare multipla, è necessario
avere una sufficiente quantità di dati che includano le variabili
indipendenti e la variabile dipendente per ciascuna osservazione. È
quindi possibile utilizzare questi dati per addestrare il modello e
quindi utilizzarlo per fare previsioni sulla variabile dipendente per
nuove osservazioni.

Se si definisce un data frame dfm, contenente n osservazioni delle p + 1
variabili Y, X1, X2, . . . , Xp, allora cov(dfm) e cor(dfm) forniscono
due matrici di dimensioni (p + 1) · (p + 1) i cui elementi solo le
covarianze e le correlazioni tra coppie di variabili. In particolare,
tali matrici sono simmetriche; la matrice delle covarianze contiene
sulla diagonale principale la varianza delle singole colonne del data
frame, mentre la matrice delle correlazioni contiene il numero 1 sulla
diagonale principale. La matrice di correlazione evidenzia tutte le
correlazioni lineari tra le coppie di variabili, ossia misura la forza
del legame di natura lineare esistente tra tutte le coppie di variabili
quantitative.

La funzione seguente ci permette di selezionare solo le variabili
numeriche dunque le variabili di cui andremo a calcolare la correlazione
e la covarianza.

```{r}
dfm <- mpg %>% 
  select_if(is.numeric)

```

### Covarianza

La covarianza (cov) è una misura della correlazione tra due variabili.
Indica se le due variabili cambiano in modo simile o in modo opposto e
in che misura cambiano insieme.

In questo caso la matrice delle covarianze campionarie è

```{r}
cov(dfm)

```

### Correlazione

La correlazione (cor) è una misura della relazione lineare tra due
variabili. Indica se c'è una relazione lineare tra le due variabili e in
che direzione va la relazione. La correlazione può assumere valori
compresi tra -1 e 1. Un valore di correlazione di -1 indica una
relazione negativa perfetta, ovvero le due variabili variano in modo
perfettamente opposto. Un valore di correlazione di 1 indica una
relazione positiva perfetta, ovvero le due variabili variano in modo
perfettamente simile. Un valore di correlazione di 0 indica che non c'è
alcuna relazione lineare tra le due variabili.

In questo caso la matrice delle correlazioni campionarie è

```{r}
cor(dfm)

```

Osservando i valori della covarianza e della correlazione possiamo
notare che le variabili *displ* e *cyl* sono unite da un forte legame
lineare, a differenza delle variabili *displ* e *cty*, *hwy* le quali
sono correlate ma negativamente. La variabile *cyl* è molto correlata
con *displ* ed è correlata negativamente con *cty* e *hwy*. Infine
osservando i valori di *year* possiamo affermare che è correlata in modo
molto debole con le altre variabili.

### Train set e test set

Il train set e il test set vengono utilizzati per valutare l'accuratezza
di un modello di regressione. Il train set viene utilizzato per
addestrare il modello, mentre il test set viene utilizzato per fare
previsioni sulla variabile dipendente e quindi per valutare
l'accuratezza del modello.

```{r}
# Divisione del dataset mpg in un set di training (80%) e un set di test (20%)
partizioni <- createDataPartition(mpg$cty, p = 0.8, list = FALSE)

# Creazione del set di training utilizzando le partizioni ottenute
train_set <- mpg[partizioni, ]

# Creazione del set di test escludendo le partizioni utilizzate per il set di training
test_set <- mpg[-partizioni, ]

```

## Modello di regressione lineare multiplo

Il modello di regressione lineare multipla è un tipo di modello di
regressione che viene utilizzato per prevedere una variabile dipendente
(chiamata anche variabile risposta o target) in base alla relazione con
una o più variabili indipendenti (chiamate anche variabili esplicative o
predictor). Il modello di regressione lineare multipla assume che ci sia
una relazione lineare tra la variabile dipendente e le variabili
indipendenti.

La regressione lineare multipla viene solitamente utilizzata quando ci
sono più di una variabile indipendente che potrebbero influire sulla
variabile dipendente. Ad esempio, potresti utilizzare il modello di
regressione lineare multipla per prevedere il consumo di carburante di
un'automobile (variabile dipendente) in base al volume del motore
(variabile indipendente), al tipo di trasmissione (variabile
indipendente) e al tipo di carburante utilizzato (variabile
indipendente).

```{r}
modello <- lm(cty ~ displ + trans + fl + cyl + drv, data = train_set)
summary(modello)

```

Nel modello di regressione lineare multiplo si è interessati a
sottoporre a verifica l'ipotesi nulla, la quale equivale a dire che la
variabile Xj non influenza la variabile Y.

-   H0 : βj = 0

-   H1 : βj ≠ 0

Se l'ipotesi nulla è vera, la statistica t è :
$$t = \frac{(\hat \beta_{j})}{s . \sqrt(c_{}jj)} \sim t_{n-p-1}$$la
statistica *t* è anche detta *t-value*.

Fissato un livello di significatività $$\alpha$$si determina il valore
soglia $$t_{\alpha/2} $$ tale che:
$$P(|T| > t_{\alpha/2})= P(T < -t_{\alpha/2})+P(T>t_{\alpha/2}) = \alpha$$
Si rifiuta l'ipotesi *nulla* se: $$ |t|>t_{\alpha/2}$$In alternativa, si
calcola il *p-value*: $$P(T > t)=2[1-F(t)]$$ dove *F(t)* è la funzione
di ripartizione della v.c. t-Student.

Con il seguente codice escludiamo le variabili indipendenti che non
influenzano la variabile dipendente, ovvero le variabili *trans* e *fl*.

```{r}
modello_aggiornato <- update(modello, ~ . - trans - fl)
summary(modello_aggiornato)

```

Pertanto possiamo dedurre che sono 3 le variabili che contribuiscono a
definire la variabile dipendete *cty* (miglia per gallone) e sono:
*displ*, *cyl* e *drvf.*

#### Previsioni

Dopo aver stimato il modello di regressione possiamo prevedere i valori
della variabile dipendente su un set di dati che non è stato usato per
addestrare il modello.

```{r}
previsioni <- predict(modello_aggiornato, test_set)

```

### Misure di accuratezza

Per valutare l'accuratezza delle previsioni del modello di regressione
lineare multipla, puossiamo utilizzare diverse metriche di valutazione.
Ad esempio:

-   Errore quadratico medio (MSE): indica la deviazione media quadratica
    tra i valori previsti dal modello e i valori effettivi della
    variabile dipendente. Un valore di MSE piccolo indica che il modello
    fa previsioni accurate, mentre un valore di MSE grande indica che il
    modello fa previsioni meno accurate.

```{r}
MSE <- mean((test_set$cty - previsioni)^2)
MSE

```

-   Coefficiente di determinazione (R²): indica la quantità di varianza
    nella variabile dipendente che viene spiegata dal modello. Un valore
    di R² vicino a 1 indica che il modello spiega in modo accurato la
    varianza nella variabile dipendente, mentre un valore di R² vicino a
    0 indica che il modello non spiega in modo accurato la varianza
    nella variabile dipendente.

```{r}
modello_test <- lm(cty ~ displ + cyl + drv, data = test_set)
summary(modello_test)$r.squared

```

-   Errore assoluto medio (MAE): indica la deviazione media assoluta tra
    i valori previsti dal modello e i valori effettivi della variabile
    dipendente. Un valore di MAE piccolo indica che il modello fa
    previsioni accurate, mentre un valore di MAE grande indica che il
    modello fa previsioni meno accurate.

```{r}
MAE <- mean(abs(test_set$cty - previsioni))
MAE

```

Osservando le misure di accuratezza possiamo affermare che il modello
che abbiamo stimato è un buon modello ovvero è un modello che è in grado
di fare previsioni accurate della variabile dipendente utilizzando le
variabili indipendenti.

\

### Analisi dei cluster

Sì, è possibile utilizzare il dataset "mpg" fornito con il pacchetto
**`ggplot2`** in R per eseguire un'analisi di clustering. L'analisi di
clustering è una tecnica di machine learning che permette di raggruppare
o "clusterizzare" gli osservazioni di un dataset in base alle loro
caratteristiche o alle loro similitudini.

Per eseguire un'analisi di clustering sul dataset "mpg", puoi utilizzare
uno dei tanti algoritmi di clustering disponibili in R, come ad esempio
il metodo di agglomerazione gerarchica, il metodo di k-means o il metodo
di modellizzazione di densità. Per utilizzare questi algoritmi, dovrai
prima selezionare le variabili del dataset "mpg" che vuoi utilizzare per
l'analisi di clustering e quindi eseguire l'algoritmo di clustering
utilizzando queste variabili come input.

Tieni presente che, per ottenere risultati significativi dall'analisi di
clustering, è importante scegliere accuratamente le variabili da
utilizzare e valutare attentamente il numero di cluster ottenuti.
Potrebbe essere necessario eseguire più analisi di clustering
utilizzando diverse combinazioni di variabili o diverse impostazioni
dell'algoritmo per ottenere risultati soddisfacenti.

Spero che questa spiegazione ti sia d'aiuto. Se hai bisogno di ulteriore
assistenza o hai altre domande, non esitare a chiedere.

### Test delle ipotesi
