---
title: "Report SAD"
author: "Genito Leone"
date: "2023-01-09"
output:
  pdf_document: default
  html_document: default
editor_options: 
  markdown: 
    wrap: 72
---

```{r setup, include=FALSE}
knitr::opts_chunk$set(echo = TRUE)
```

# Dati sull'efficienza del carburante dal 1999 al 2008 per 38 modelli di auto popolari

## Descrizione

Il dataset "mpg" (Miles per Gallon) fornito con il pacchetto
**`ggplot2`** in R contiene informazioni sull'efficienza del carburante
di diverse automobili. Il dataset include le seguenti variabili:

-   **`manufacturer`**: il produttore dell'automobile.

-   **`model`**: il modello dell'automobile.

-   **`displ`**: il volume dei cilindri dell'automobile, in litri.

-   **`year`**: l'anno di produzione dell'automobile.

-   **`cyl`**: il numero di cilindri dell'automobile.

-   **`trans`**: il tipo di trasmissione dell'automobile.

-   **`drv`**: il tipo di trazione dell'automobile (anteriore,
    posteriore o integrale).

-   **`cty`**: il consumo di carburante in città, in miglia per gallone.

-   **`hwy`**: il consumo di carburante in autostrada, in miglia per
    gallone.

-   **`fl`**: il tipo di carburante utilizzato dall'automobile.

-   **`class`**: la classe di dimensioni dell'automobile.

Il dataset "mpg" è composto da 234 osservazioni, una per ogni automobile
presente nel dataset. Utilizziamo questo dataset per esplorare la
relazione tra l'efficienza del carburante e diverse caratteristiche
delle automobili, come il produttore, il modello, il volume dei cilindri
o il tipo di trasmissione.

# Esplorazione dei dati

## Installazione del pacchetto ggplot2

Il primo passo è installare il pacchetto **`ggplot2`** utilizzando il
comando **`install.packages("ggplot2")`** e quindi caricarlo in R
utilizzando il comando **`library(ggplot2)`**.

## Caricamento delle librerie

```{r include=FALSE}
library(ggplot2)
library(plotly)
library(dplyr)
library(tidyverse)
```

## Import del dataset

Eseguiamo il comando **`data(mpg)`** per caricare il dataset "mpg" in
memoria.

```{r}
data(mpg)
```

## Panoramica del dataset

Utilizziamo il comando **`head(mpg)`** per visualizzare le prime
osservazioni del dataset. Questo ci darà un'idea di come sono
strutturati i dati e delle variabili incluse nel dataset.

```{r}
head(df)
```

Il comando **`head()`** è utile per esplorare i dati e avere una
panoramica delle osservazioni presenti nel dataset. Vogliamo
visualizzare anche le ultime osservazioni del dataset, quindi
utilizziamo il comando **`tail(mpg)`**.

```{r}
tail(mpg)
```

Vogliamo visualizzare un numero specifico di osservazioni, quindi
utilizziamo il comando **`head(mpg, n)`**, dove **`n`** è il numero di
osservazioni che vuoi visualizzare.

```{r}
head(mpg, 10)
```

## Pulizia dei dati

La pulizia dei dati consiste nel processo di verifica e correzione dei
dati contenuti in un dataset al fine di garantirne la qualità e la
validità per un'analisi statistica. La pulizia dei dati può includere
diverse attività, come:

-   Rimozione dei valori mancanti: si verifica la presenza di valori
    mancanti (NA) nel dataset e si sceglie come gestirli, ad esempio
    eliminandoli o sostituendoli con valori sostitutivi.

-   Correzione dei valori errati: si verifica la presenza di valori
    errati o anomali nel dataset e si sceglie come gestirli, ad esempio
    eliminandoli o sostituendoli con valori sostitutivi.

-   Trasformazione delle variabili: si verifica il tipo di dati per ogni
    variabile (ad esempio, numerico, carattere, data) e si effettua
    eventualmente la trasformazione.

-   Creazione di nuove variabili: si creano nuove variabili derivate
    dalle variabili esistenti, ad esempio calcolando il rapporto tra due
    variabili o creando una variabile binaria a partire da una variabile
    categoriale.

### Verifica della presenza di valori mancanti

Verificare la presenza di NA nel dataset, dunque procediamo con il
comando **`sum(is.na(mpg))`** per contare il numero di valori mancanti.

```{r}
sum(is.na(mpg))
```

Non sono presenti valori nulli nel data frame. In caso contrario avremmo
potuto scegliere di sostituirli con la media o la moda, nel caso fossero
stati valori numerici.

Agli altri step non è dedicato nessun paragrafo in quanto non serve
affrontarli. Non ci sono valori errati, come sarà possibile vedere nel
summary mostrato successivamente nel report. Non c'è bisogno di
effettuare nessuna trasformazione di tipo in quanto ognuno è coerente.
Non vediamo il bisogno di creare nuove variabili.

## Descrizione del dataset

Utilizziamo il comando **`str(mpg)`** per visualizzare una descrizione
delle variabili del dataset. Questo ci mostrerà il tipo di dati di ogni
variabile (ad esempio, numerico o carattere) e il numero di osservazioni
presenti per ogni variabile.

```{r}
str(mpg)
```

Il comando **`str()`** è utile per ottenere informazioni sulla struttura
del dataset e sulla tipologia di dati contenuti in ogni variabile. Ad
esempio, dalla descrizione delle variabili del dataset "mpg" mostrata
sopra, possiamo vedere che la variabile **`manufacturer`** è di tipo
carattere (**`chr`**), ovvero una stringa di testo, mentre la variabile
**`year`** è di tipo intero (**`int`**), ovvero un numero intero.

In R, il tipo numerico (**`numeric`**), come la variabile **`displ`**,
rappresenta i numeri con la virgola mobile, ovvero i numeri con
decimale. Ad esempio, 3.141592 è un numero numerico.

Il tipo intero (**`integer`**) rappresenta invece i numeri interi, lo
sono ad esempio **`year`** **`cyl`** ,ovvero i numeri senza decimale. Ad
esempio, 3 è un numero intero.

## Panoramica delle variabili

Utilizzando il comando **`summary(mpg)`** otteniamo una panoramica delle
statistiche descrittive per ogni variabile del dataset.

```{r}
summary(mpg)
```

La funzione **`summary()`** calcola automaticamente alcune statistiche
di base per ogni variabile, come ad esempio il valore minimo, il valore
massimo, la media, la mediana e la deviazione standard. Se la variabile
è di tipo numerico, verranno calcolate anche il quartile e il range
interquartile. Se la variabile è di tipo carattere o factor, verrà
conteggiato il numero di osservazioni per ogni livello o valore univoco
della variabile. La funzione **`summary()`** è utile per ottenere una
panoramica delle caratteristiche dei dati contenuti in un dataset. Ad
esempio, dall'output della funzione **`summary()`** per il dataset "mpg"
possiamo vedere il numero di osservazioni per ogni variabile (ad
esempio, "Length:234" indica che ci sono 234 osservazioni per ogni
variabile), il tipo di dati contenuti in ogni variabile (ad esempio,
"Class :character" indica che la variabile è di tipo carattere) e alcune
statistiche di base per ogni variabile (ad esempio, "Min. :1.600" indica
il valore minimo della variabile, "1st Qu.:2.400" indica il primo
quartile, "Median :3.300" indica la mediana e così via).

## Tabelle di frequenza

Utilizziamo il comando **`table(mpg$variabile)`** per ottenere il
conteggio delle osservazioni per ogni categoria di una variabile. Ad
esempio, **`table(mpg$cyl)`** ti fornirà il conteggio delle osservazioni
per il numero di cilindri per ogni automobile.

La funzione **`table()`** è utile anche per ottenere una panoramica
delle caratteristiche di una variabile e per individuare eventuali
problemi o incongruenze nei dati. Ad esempio, se una variabile contiene
molti valori mancanti o valori anomali, questi verranno segnalati nella
tabella di frequenze.

### Manufacturer

La variabile manufacturer del dataset mpg rappresenta il produttore del
veicolo. Si tratta di una variabile categorica nominale, in quanto i
valori possibili sono limitati e non possono essere ordinati in base
alla loro posizione nella scala di valori. I valori possibili per la
variabile manufacturer sono 15 categorie diverse, ad esempio "audi",
"chevrolet", "dodge" e così via.

```{r}
df <- data.frame(Freq = c(table(mpg$manufacturer)), Perc_freq = c(table(mpg$manufacturer)/length(mpg$manufacturer)*100))
df

```

La variabile "Manufacturer" è di tipo carattere o factor e contiene
diversi nomi di produttori (ad esempio, "Ford", "Toyota", "Nissan"), la
tabella di frequenze mostrerà il numero di osservazioni per ogni
produttore.

### Model

La variabile model del dataset mpg rappresenta il modello del veicolo.
Si tratta di una variabile categoriale, in quanto i valori possibili
sono discreti e limitati.

```{r}
df <- data.frame(Freq = c(table(mpg$model)), Perc_freq = c(table(mpg$model)/length(mpg$model)*100))
df

```

Toyota tacome 4wd è il modello di veicolo più frequente in questo
dataset mentre il modello 4runner 4wd è il meno diffuso.

Del modello caravan 2wd ne sono presenti 11 veicoli dunque il 5% mentre
il modello a4 costituisce il 3% del set di dati.

### Displ

La variabile displ del dataset mpg rappresenta la cilindrata del motore
del veicolo, ovvero il volume delle camere di combustione, misurato in
pollici cubici (in). Si tratta di una variabile quantitativa continua.

```{r}
df <- data.frame(Freq =
c(table(mpg$displ)), Perc_freq = c(table(mpg$displ)/length(mpg$displ)*100))
df

```

Tutti i valori presenti nella tabella in alto rappresentano la
cilindrata del motore dei veicoli. 7 è il valore della cilindrata più
alto e ne è caratterizzato solo un veicolo ovvero solo 0.5%. La
cilindrata più bassa è 1.6 e 5 veicoli ne sono dotati ovvero il 2%
dell'intero set di dati.

### Year

Year indica l'anno di produzione dell'automobile. La variabile year del
dataset mpg rappresenta l'anno di produzione del veicolo. Si tratta di
una variabile quantitativa discreta, in quanto i valori possibili sono
limitati e non possono assumere valori intermedi.

```{r}
df <- data.frame(Freq =
c(table(mpg$year)), Perc_freq = c(table(mpg$year)/length(mpg$year)*100))
df

```

Dalla tabella di frequenza in alto possiamo notare che il 50% dei
veicoli è stato prodotto nel 1999 mentre l'altro 50% nel 2008.

### Cyl

La variabile cyl del dataset mpg rappresenta il numero di cilindri del
motore del veicolo. Si tratta di una variabile quantitativa discreta, in
quanto i valori possibili sono limitati e non possono assumere valori
intermedi.

```{r}
df <- data.frame(Freq =
c(table(mpg$cyl)), Perc_freq = c(table(mpg$cyl)/length(mpg$cyl)*100))
df

```

I valori elencati sono il numero di cilindri del motore dei veicoli,
possiamo notare che il 35% dei veicoli ha un numero di cilindri pari a
4, 70 auto circa il 30% ha un motore a 8 cilindri, 4 veicoli sono dotati
di un motore a 5 cilindri ed infine il 34% delle auto ha un motore a 6
cilindri.

### Trans

La variabile trans del dataset mpg rappresenta il tipo di trasmissione
del veicolo. Si tratta di una variabile categorica ordinale, in quanto i
valori possibili sono limitati e possono essere ordinati in base alla
loro posizione nella scala di valori.

```{r}
df <- data.frame(Freq =
c(table(mpg$trans)), Perc_freq = c(table(mpg$trans)/length(mpg$trans)*100))
df

```

I valori presenti in questa tabella rappresentano il tipo di
trasmissione dei veicoli: 83 veicoli ovvero 36% del dataset hanno il
tipo di trasmissione auto(l4), circa il 25% sono caratterizzati dalla
trasmissione manual(m5), 39 auto invece dalla trasmissione auto(l5).

### Drv

La variabile drv del dataset mpg rappresenta il tipo di trazione del
veicolo. Si tratta di una variabile categorica nominale, in quanto i
valori possibili sono limitati e non possono essere ordinati in base
alla loro posizione nella scala di valori. I valori possibili per la
variabile drv sono "f", "r" e "4", che indicano rispettivamente trazione
anteriore, trazione posteriore e trazione integrale.

```{r}
 df <- data.frame(Freq =
c(table(mpg$drv)), Perc_freq = c(table(mpg$drv)/length(mpg$drv)*100))
df

```

103 auto dunque il 44% possiedono la trazione integrale, il 45% dunque
106 auto hanno la trazione anteriore infine 25 veicoli il 10% sono
caratterizzati dalla trazione posteriore.

### Cty

La variabile cty del dataset mpg rappresenta il numero di miglia per
gallone che un veicolo può percorrere in città. Si tratta di una
variabile quantitativa continua, in quanto i valori possibili sono
numeri reali che possono assumere valori intermedi.

```{r}
df <- data.frame(Freq =
c(table(mpg$cty)), Perc_freq = c(table(mpg$cty)/length(mpg$cty)*100))
df

```

35 è il numero massimo di miglia per gallone che 1 auto del nostro
dataset può percorrere in città, il numero minimo di miglia per gallone
che 5 auto (2%) del nostro set di dati possono fare in città è 9.

### Hwy

La variabile hwy del dataset mpg rappresenta il numero di miglia per
gallone che un veicolo può percorrere su strada. Si tratta di una
variabile quantitativa continua, in quanto i valori possibili sono
numeri reali che possono assumere valori intermedi.

```{r}
df <- data.frame(Freq =
c(table(mpg$hwy)), Perc_freq = c(table(mpg$hwy)/length(mpg$hwy)*100))
df
```

2 auto del dataset dunque l'1% riescono a percorrere 44 miglia per
gallone su strada, il 2% ovvero 12 auto coprono solo 12 miglia per
gallone su strada e cosi via.

### Fl

La variabile fl del dataset mpg rappresenta il tipo di carburante
utilizzato dal veicolo. Si tratta di una variabile categorica nominale,
in quanto i valori possibili sono limitati e non possono essere ordinati
in base alla loro posizione nella scala di valori. I valori possibili
per la variabile fl sono "p", "c", "e", "r" e "d", che indicano
rispettivamente: carburante premium, carburante normale (etanolo 85),
elettricità, carburante regolare e diesel.

```{r}
df <- data.frame(Freq =
c(table(mpg$fl)), Perc_freq = c(table(mpg$fl)/length(mpg$fl)*100)) 
df

```

Dalla tabella di frequenza possiamo notare che 1 auto usa il carburante
normale per viaggiare, il gasolio premium lo usano il 22% circa di
veicoli dunque 52 auto, il carburante regolare è quello più comune
infatti 168 auto ovvero 168 veicoli ne fanno uso infine 8 auto si
riforniscono con l'elettricità e 5 veicoli con il diesel.

### Class

La variabile class del dataset mpg rappresenta la classe di veicolo a
cui appartiene il veicolo. Si tratta di una variabile categorica
nominale, in quanto i valori possibili sono limitati e non possono
essere ordinati in base alla loro posizione nella scala di valori. I
valori possibili per la variabile class sono 19 categorie diverse, ad
esempio "suv", "pickup", "minivan" e così via.

```{r}
df <- data.frame(Freq =
c(table(mpg$class)), Perc_freq = c(table(mpg$class)/length(mpg$class)*100))
df

```

La classe di veicolo più frequente è suv infatti di questa classe sono
presenti 62 auto dunque il 25%, 5 veicoli circa il 2% appartiene alla
classe di veicolo 2seater e così via.

## Visualizzazione dei dati

Visualizzare i dati attraverso grafici serve a diverse finalità:

1.  Facilitare la comprensione dei dati: i grafici possono aiutare a
    rappresentare in modo visivo i dati e a renderli più facili da
    comprendere. Ad esempio, un grafico a barre può mostrare facilmente
    le frequenze di una variabile categoriale, mentre un grafico a linee
    può mostrare l'evoluzione di una variabile nel tempo.

2.  Individuare pattern e tendenze: i grafici possono aiutare a
    individuare pattern e tendenze nei dati, che altrimenti potrebbero
    essere difficili da rilevare dall'analisi dei dati in forma
    tabellare.

3.  Fare confronti e raffronti: i grafici possono consentire di fare
    confronti e raffronti tra diverse categorie o gruppi di dati, ad
    esempio confrontando le frequenze di diverse variabili.

4.  Comunicare i risultati: i grafici possono essere utilizzati per
    comunicare i risultati di un'analisi a un pubblico più ampio, anche
    a persone che non sono esperte di statistica o di analisi dei dati.
    Ad esempio, un grafico può essere incluso in un report o in una
    presentazione, come in questo caso, per illustrare in modo chiaro e
    conciso i risultati di un'analisi.

### Variabile manufacturer

Per visualizzare la variabile "manufacturer" del dataset "mpg" con
ggplot2, utilizziamo un grafico a barre e un grafico a torta. Entrambi
questi grafici sono adatti per visualizzare le frequenze di una
variabile di tipo carattere o factor, come la variabile "manufacturer".

#### Grafico a Barre

Il grafico a barre è un tipo di grafico utilizzato per visualizzare le
frequenze di una variabile di tipo carattere o factor. In particolare,
ogni barra del grafico rappresenta il numero di osservazioni per un
determinato livello o valore univoco della variabile.

```{r message=FALSE, warning=FALSE}
p1 <- ggplot(mpg, aes(x = manufacturer)) +
     geom_bar(color = "black", fill = "white") + theme(axis.text.x = element_text(angle = 90))

p1 <- p1 + theme(panel.background = element_rect(fill = '#f0e2a8', color = '#9a8262'), 
               panel.grid.major = element_line(color = '#ffffff', linetype = 'longdash'),
               panel.grid.minor = element_line(color = '#fff68f', size = 0.7,linetype = "dotdash")) 

p1
```

Il comando ha prodotto un grafico a barre che visualizza il numero di
osservazioni per ogni produttore di auto presente nella variabile
"manufacturer".

Il grafico a barre è utile per ottenere una panoramica delle
caratteristiche di una variabile e per individuare eventuali tendenze o
pattern nei dati. Ad esempio, se un produttore di auto è presente in
molti più casi rispetto agli altri, questo potrebbe indicare che è più
popolare o diffuso.

#### Grafico a Torta

Il grafico a torta (o grafico a settori) è un tipo di grafico utilizzato
per visualizzare le frequenze di una variabile di tipo carattere o
factor. In particolare, ogni settore della torta rappresenta la
percentuale di osservazioni per un determinato livello o valore univoco
della variabile.

```{r}
Manufacturer <- factor(mpg$manufacturer, ordered = T)
p2 <- ggplot(mpg, aes(x = "", y = manufacturer, fill = Manufacturer)) +
  geom_bar(width = 1, stat = "identity") +
  coord_polar("y") + theme_void()

p2 <- p2 + theme(panel.background = element_rect(fill = '#f0e2a8', color = '#9a8262'), 
               panel.grid.major = element_line(color = '#f0e2a8', linetype = 'longdash'),
               panel.grid.minor = element_line(color = '#fff68f', size = 0.7,linetype = "dotdash")) 

p2

```

Il grafico a torta mostra la distribuzione delle osservazioni per ogni
produttore di auto presente nella variabile 'manufacturer' del dataset
'mpg'.

LE PERCENTUALI SONO SBAGLIATE

l grafico mostra che il produttore 'Toyota' è presente in circa il 20%
delle osservazioni, seguito da 'Dodge' con il 15% e 'Ford' con il 10%.

VEDI SE RIESCI AD INFILARCI LA LEGGE DI PARETO perché il 20% dei marchi
hanno l'80% del mercato

### Variabile model

Anche in questo caso essendo la variabile categoriale procediamo con la
rappresentazione attraverso un grafico a barre, mentre non verrà
mostrato il grafico a torta in quanto è irrilevante, la presenza di così
tante categorie non permetterebbe di distinguere l'una dall'altra.

#### Grafico a barre

```{r}
p3 <- ggplot(mpg, aes(x = model, fill = Manufacturer)) +
  geom_bar(position = "dodge")+ theme(axis.text.x = element_text(angle = 90))

p3 <- p3 + theme(panel.background = element_rect(fill = '#f0e2a8', color = '#9a8262'), 
               panel.grid.major = element_line(color = '#ffffff', linetype = 'longdash'),
               panel.grid.minor = element_line(color = '#fff68f', size = 0.7,linetype = "dotdash")) 

p3


```

Il grafico a barre della variabile "model" condizionato a "manufacturer"
mostra la distribuzione delle frequenze dei modelli di auto per ogni
produttore. Ad esempio, possiamo vedere quanti modelli di auto di ogni
produttore sono presenti nel dataset "mpg". Il grafico può essere utile
per ottenere una panoramica della presenza di ogni produttore
all'interno del dataset e per comparare le frequenze dei modelli di auto
tra i diversi produttori. Con questo grafico sappiamo ogni modello a
quale casa produttrice appartiene e conosciamo anche quanti di quei
modelli sono presenti nel dataset.

### Variabile displ

La variabile displ rappresenta il volume dei cilindri dell'automobile,
in litri. Per visualizzare i dati della variabile "displ" del dataset
"mpg", utilizziamo un istogramma.

#### Istogramma

Gli istogrammi sono formati da bins, ossia le barre verticali che
dividono l'asse delle ascisse in intervalli di valori. Ogni barra
rappresenta un bin, ovvero un intervallo di valori, e l'altezza della
barra indica il numero di osservazioni che cadono all'interno di
quell'intervallo.

Per scegliere il numero ottimale di bins abbiamo utilizzato la regola di
Sturges, questa ci suggerisce di utilizzare il numero di bins pari a
**`log2(n) + 1`**, dove **`n`** è il numero di osservazioni.

```{r}
n_bins_sturges <- function(x) {
  log2(length(x)) + 1
}
```

L'istogramma è un grafico che mostra la distribuzione delle frequenze di
una variabile numerica. È utile per ottenere una panoramica delle
caratteristiche della variabile, come la forma della distribuzione, il
valore medio ecc.

```{r message=FALSE, warning=FALSE}
p4 <- ggplot(mpg, aes(x = displ)) + geom_histogram(bins = 30, aes(y = ..density..), color = "black", fill = "white") + 
  geom_freqpoly(aes(y = ..density..), color = "red", size = 1) + labs(title = "Distribuzione dei valori di displ") 



p4 <- p4 + theme(panel.background = element_rect(fill = '#f0e2a8', color = '#9a8262'), 
               panel.grid.major = element_line(color = '#f0e2a8', linetype = 'longdash'),
               panel.grid.minor = element_line(color = '#fff68f', size = 0.7,linetype = "dotdash")) 

p4
```

L'istogramma della variabile "displ" mostra la distribuzione dei valori
della variabile. Ad esempio, possiamo vedere qual è la frequenza di ogni
valore di "displ" all'interno del dataset "mpg". Il grafico visualizza i
valori di "displ" come valori in ascissa e le frequenze come valori in
ordinata.

La curva di frequenza mostra la frequenza cumulativa dei valori di
"displ", ossia la somma delle frequenze di una variabile fino a un
determinato valore.

Si può notare che la maggior parte dei valori di "displ" sono compresi
tra 1 e 4, con un picco intorno a 2. Ciò indica che la distribuzione dei
valori è sbilanciata a sinistra, con una maggiore concentrazione di
valori a sinistra della media.

#### Grafico a barre

Vogliamo confrontare i valori della variabile "disp" tra le diverse
categorie della variabile "class". Per farlo utilizziamo un grafico a
barre con i valori di "disp" come valori in ascissa e le categorie di
"class" come valori in ordinata:

```{r}
macchina <- factor(mpg$class, ordered = T)
p5 <- ggplot(mpg, aes(x = macchina, y = displ)) +
  geom_bar(stat = "identity", fill = "white")


p5 <- p5 + theme(panel.background = element_rect(fill = '#f0e2a8', color = '#9a8262'), 
               panel.grid.major = element_line(color = '#f0e2a8', linetype = 'longdash'),
               panel.grid.minor = element_line(color = '#fff68f', size = 0.7,linetype = "dotdash")) 

p5
```

Dal grafico possiamo osservare sulle ascisse i tipi di veicoli,

#### Grafico a dispersione

Questo grafico mostra la relazione tra due variabili numeriche.
Utilizziamo il grafico a dispersione per visualizzare come i valori di
"displ" sono correlati ai valori di un'altra variabile numerica, come
"cty" (l consumo di carburante in città, in miglia per gallone).

```{r}
p6 <- ggplot(mpg, aes(x = displ, y = cty)) +
  geom_point()

p6 <- p6 + theme(panel.background = element_rect(fill = '#f0e2a8', color = '#9a8262'), 
               panel.grid.major = element_line(color = '#fff68f', linetype = 'longdash'),
               panel.grid.minor = element_line(color = '#fff68f', size = 0.7,linetype = "dotdash")) 

p6
```

Sull'asse delle ascisse ci sono le cilindrate del motore, ossia il
numero di camere di combustione, sull'asse delle ordinate c'è il consumo
di carburante in città, in miglia per gallone

Dal grafico vediamo che all'aumentare del numero di cilindri diminuisce
il consumo di carburante in città.

### Variabile Year

Innanzitutto applichiamo la funzione **`summary()`** per ottenere un
riassunto delle statistiche di base per la variabile **`Year`**, come ad
esempio la media, la mediana, il minimo e il massimo.

```{r}
summary(mpg$year)

```

Nel chunk successivo applichiamo la funzione **`hist()`** per creare un
istogramma della variabile **`Year`**. L'istogramma ci aiuterà a
visualizzare la distribuzione dei valori della variabile e a
identificare eventuali outlier.

```{r}
hist(mpg$year)

```

Con la funzione **`boxplot()`** creiamo un grafico a scatola a baffi
della variabile **`Year`**.

```{r}
boxplot(mpg$year)

```

Osservando la funzione **`table()`** notiamo che il numero di
osservazioni per ogni valore della variabile **`Year`** è lo stesso
infatti: 117 osservazioni sono state rilevate nel 1999 e altrettante 117
nel 2008.

```{r}
table(mpg$year)

```

Utilizzando la funzione **`quantile()`** otteniamo i quantili specifici
della distribuzione dei valori della variabile **`Year`**. Avremo il
primo quantile (25%), il secondo quantile (50%), il terzo quantile (75%)
e il quarto quantile (100%) utilizzando i seguenti comandi:

```{r}
quantile(mpg$year, probs = c(0, 0.25, 0.5, 0.75, 1))

```

Applichiamo la funzione **`var()`** per calcolare la varianza dei valori
della variabile **`Year`**. La varianza misura la dispersione dei valori
intorno alla media.

```{r}
var(mpg$year)

```

Inoltre applicando la funzione **`sd()`** calcoliamo la deviazione
standard dei valori della variabile **`Year`**. La deviazione standard è
una misura della dispersione dei valori intorno alla media, ed è il
radice quadrata della varianza.

```{r}
sd(mpg$year)

```

La funzione **`cor()`** calcola il coefficiente di correlazione tra la
variabile **`Year`** e un'altra variabile del dataset **`mpg`**. Ad
esempio, abbiamo calcolato il coefficiente di correlazione tra la
variabile **`Year`** e la variabile **`hwy`** (consumi di carburante):

```{r}
cor(mpg$year, mpg$hwy)

```

Il coefficiente di correlazione sarà un valore compreso tra -1 e 1, dove
un valore vicino a 1 indica una forte correlazione positiva, un valore
vicino a -1 indica una forte correlazione negativa, e un valore vicino a
0 indica una scarsa correlazione.

Infine, abbiamo usato le funzioni di visualizzazione come **`ggplot()`**
del pacchetto **`ggplot2`** per creare grafici che mostrino le relazioni
tra la variabile **`Year`** e altre variabili del dataset **`mpg`**. Ad
esempio, abbiamo generato un grafico a dispersione (scatterplot) che
mostri la relazione tra la variabile **`Year`** e la variabile **`hwy`**
(consumi di carburante).

```{r}
ggplot(data = mpg) +
  geom_point(mapping = aes(x = year, y = hwy))

```

### Variabile Cyl

La variabile **`cyl`** del dataset **`mpg`** rappresenta il numero di
cilindri del motore dei veicoli. Si tratta di una variabile categoriale,
in quanto i valori possibili sono discreti e limitati.

Per effettuare l'analisi della variabile **`cyl`**, è possibile
includere il calcolo di statistiche di base come la media, la mediana,
la varianza e la deviazione standard.

```{r}
data.frame(media = mean(mpg$cyl),mediana = median(mpg$cyl),varianza =  var(mpg$cyl),sd = sd(mpg$cyl))
```

Nel seguente chunk abbiamo creato un istogramma per visualizzare la
distribuzione dei valori.

```{r}
p <- ggplot(data = mpg, mapping = aes(cyl)) + geom_bar(fill= c("#d62d20", "#ffa700", "#008744","#0057e7")) + ggtitle("Variabile cyl")

p <- p + theme(panel.background = element_rect(fill = '#f0e2a8', color = "#9a8262"), panel.grid.major = element_line(color = '#ffffff', linetype="longdash"),panel.grid.minor = element_line(color = '#fff68f', size = 0.7,linetype = "dotdash"))

p

```

Usando le funzioni di tabellazione del pacchetto **`tidyverse`** è
possibile generare tabelle di frequenza che mostrino il numero o la
percentuale di osservazioni per ogni valore della variabile **`cyl`**.

Ad esempio abbiamo creato una tabella di frequenza per la percentuale di
osservazioni per ogni numero di cilindri utilizzando il seguente codice:

```{r}
mpg %>%
  group_by(cyl) %>%
  summarize(freq = n()) %>%
  mutate(perc_freq = round((percent = freq / sum(freq)*100),0))

```

Osservando il table possiamo affermare che il 35% dei veicoli ha il
motore a 4 cilindri, il 34% a 6 cilindri, il 30% a 8 ed infine il 2% ha
5 cilindri nel motore.

Usando le funzioni di tabellazione del pacchetto **`tidyverse`** inoltre
è possibile anche creare tabelle incrociate che mostrino il numero o la
percentuale di osservazioni per ogni combinazione di valori di due o più
variabili. Ad esempio, abbiamo generato una tabella incrociata che
mostri il numero di osservazioni per ogni combinazione di numero di
cilindri e tipo di cambio (automatico o manuale) utilizzando il seguente
codice:

```{r}
mpg %>%
  count(cyl, trans)

```

### Variabile trans

La variabile **`trans`** del dataset **`mpg`** rappresenta il tipo di
trasmissione dei veicoli. Si tratta di una variabile categoriale, in
quanto i valori possibili sono discreti e limitati.

Utilizzando il comando **`str(mpg$trans)`** verifichiamo il tipo di dati
della variabile **`trans`** :

```{r}
str(mpg$trans)

```

### Variabile Cty

La variabile Cty rappresenta il consumo di carburante in città, in
miglia per gallone.

#### Istogramma

```{r}
p <- ggplot(data = mpg, mapping = aes(cty,..density..)) + 
  geom_histogram(bins = 30, fill = "white", col = "black")+
  geom_density()

p <- p + theme(panel.background = element_rect(fill = '#f0e2a8', color = '#9a8262'), 
               panel.grid.major = element_line(color = '#f0e2a8', linetype = 'longdash'),
               panel.grid.minor = element_line(color = '#fff68f', size = 0.7,linetype = "dotdash")) 

p
```

Dall'istogramma possiamo osservare come si distribuisce la variabile, è
evidente che la maggior parte dei veicoli percorrono tra i 10 e i 20
miglia per gallone con un litro di carburante.

#### Scatterplot

### Variabile Hwy

La variabile hwy del dataset mpg rappresenta il numero di miglia per
gallone che un veicolo può percorrere su strada.

Usando le funzioni di visualizzazione come **`ggplot()`** del pacchetto
**`ggplot2`** è possibile creare grafici che mostrino le relazioni tra
le variabili del dataset. Ad esempio, abbiamo creato un istogramma dei
consumi di carburante (**`hwy`**) in base al tipo di carburante
(**`class`**).

#### Istogramma

```{r}
p9 <- ggplot(data = mpg, mapping = aes(hwy)) +
  geom_histogram(bins = 30, fill = "white", col = "black") 

p9 <- p9 + theme(panel.background = element_rect(fill = '#f0e2a8', color = '#9a8262'), 
               panel.grid.major = element_line(color = '#f0e2a8', linetype = 'longdash'),
               panel.grid.minor = element_line(color = '#fff68f', size = 0.7,linetype = "dotdash")) 

p9

```

#### Kernel density plot

```{r}
p10 <- ggplot(data = mpg, mapping = aes(hwy)) +
  geom_density(fill = "white", col = "black")

p10 <- p10 + theme(panel.background = element_rect(fill = '#f0e2a8', color = '#9a8262'), 
               panel.grid.major = element_line(color = '#f0e2a8', linetype = 'longdash'),
               panel.grid.minor = element_line(color = '#fff68f', size = 0.7,linetype = "dotdash")) 

p10

```

#### Grafico a dispersione

```{r}
p11 <- ggplot(data = mpg, mapping = aes(x = hwy, y = displ)) +
  geom_point()

p11 <- p11 + theme(panel.background = element_rect(fill = '#f0e2a8', color = '#9a8262'), 
               panel.grid.major = element_line(color = '#f0e2a8', linetype = 'longdash'),
               panel.grid.minor = element_line(color = '#fff68f', size = 0.7,linetype = "dotdash")) 

p11

```

Dallo scatterplot è evidente che la variabile *hwy* (consumo di
carburante in autostrada, in miglia per gallone) è correlata
negativamente con la variabile *displ* (cilindrata del motore,ovvero il
volume delle camere di combustione, misurato in pollici cubici (in)),
possiamo affermare infatti che all'aumentare delle miglia che il veicolo
può percorrere su strada diminuisce la cilindrata del motore, dunque più
alta è la cilindrata e minori sono le miglia che il veicolo percorrerà
con un litro di gasolio.

### Variabile Fl

La variabile fl del dataset mpg rappresenta il tipo di carburante
utilizzato dal veicolo. I valori possibili per la variabile fl sono "p",
"c", "e", "r" e "d", che indicano rispettivamente: carburante premium,
carburante normale (etanolo 85), elettricità, carburante regolare e
diesel.

#### Grafico a barre

```{r}
fuel <- factor(mpg$fl, levels = c("c","d","e","p","r"), labels = c("Normale gasoline", "Diesel", "Elettricity","Premium gasoline", "Regular gasoline"))

p11 <- ggplot(data = mpg, mapping = aes(x = fuel)) +
  geom_bar(col = "black", fill = "white") 

p11 <- p11 + theme(panel.background = element_rect(fill = '#f0e2a8', color = '#9a8262'), 
               panel.grid.major = element_line(color = '#f0e2a8', linetype = 'longdash'),
               panel.grid.minor = element_line(color = '#fff68f', size = 0.7,linetype = "dotdash")) 

p11

```

Possiamo notare che la maggiore parte delle auto presenti nel set di
riferimento, circa il 72%, usa il gasolio regolare per viaggiare, il 22%
si rifornisce con il carburante premium ed il restante 6% delle auto con
gli altri combustibili: elettricità, diesel o carburante normale.

### Variabile Class

# Modello di regressione lineare

Il dataset "mpg" fornito con il pacchetto **`ggplot2`** in R potrebbe
essere adeguato per eseguire un'analisi di regressione lineare multipla,
a seconda della domanda di ricerca o dell'ipotesi che vuoi verificare.
La regressione lineare multipla è un modello statistico che permette di
indagare le relazioni tra più variabili indipendenti (chiamate anche
"predictor" o "spiegative") e una variabile dipendente (chiamata anche
"risposta").

Per eseguire un'analisi di regressione lineare multipla, è importante
che il dataset contenga almeno una variabile dipendente e due o più
variabili indipendenti. Nel dataset "mpg", le variabili "cty" (consumo
di carburante in città) e "hwy" (consumo di carburante in autostrada)
potrebbero essere utilizzate come variabile dipendente, mentre le altre
variabili del dataset (ad esempio, "manufacturer", "displ", "year",
"cyl", "trans", "drv" e "class") potrebbero essere utilizzate come
variabili indipendenti.

Tieni presente che, per eseguire un'analisi di regressione lineare
multipla, è importante che i dati soddisfino alcune assunzioni
statistiche, come la linearità e la varianza costante. Se queste
assunzioni non sono soddisfatte, potrebbe essere necessario trasformare
o selezionare le variabili o utilizzare un modello di regressione
alternativo.

### Analisi dei cluster

Sì, è possibile utilizzare il dataset "mpg" fornito con il pacchetto
**`ggplot2`** in R per eseguire un'analisi di clustering. L'analisi di
clustering è una tecnica di machine learning che permette di raggruppare
o "clusterizzare" gli osservazioni di un dataset in base alle loro
caratteristiche o alle loro similitudini.

Per eseguire un'analisi di clustering sul dataset "mpg", puoi utilizzare
uno dei tanti algoritmi di clustering disponibili in R, come ad esempio
il metodo di agglomerazione gerarchica, il metodo di k-means o il metodo
di modellizzazione di densità. Per utilizzare questi algoritmi, dovrai
prima selezionare le variabili del dataset "mpg" che vuoi utilizzare per
l'analisi di clustering e quindi eseguire l'algoritmo di clustering
utilizzando queste variabili come input.

Tieni presente che, per ottenere risultati significativi dall'analisi di
clustering, è importante scegliere accuratamente le variabili da
utilizzare e valutare attentamente il numero di cluster ottenuti.
Potrebbe essere necessario eseguire più analisi di clustering
utilizzando diverse combinazioni di variabili o diverse impostazioni
dell'algoritmo per ottenere risultati soddisfacenti.

Spero che questa spiegazione ti sia d'aiuto. Se hai bisogno di ulteriore
assistenza o hai altre domande, non esitare a chiedere.

### 
